【裁判字號】    98,再,50
【裁判日期】    990303
【裁判案由】    綜合所得稅
【裁判全文】
臺中高等行政法院判決
                                        98年度再字第50號
再 審原 告  甲○○
再 審被 告  財政部臺灣省中區國稅局
代  表  人  乙○○
訴訟代理人  丙○○
上列當事人間因綜合所得稅事件，再審原告不服本院98年7月30
日98年度訴字第11號確定判決，提起再審之訴，本院判決如下︰
    主  文
再審之訴駁回。
訴訟費用由再審原告負擔。
    理  由
一、程序事項：本件再審原告起訴後，再審被告代表人由趙榮芳
    變更為乙○○，並聲明承受訴訟，核無不合，應予准許。
二、事實概要：緣再審原告民國（下同）92及93年度綜合所得稅
    結算申報，列報租賃所得新台幣（下同）798,000元及1,026
    ,000元，經再審被告所屬臺中縣分局核定租賃所得1,583,10
    8元及1,581,065元，歸課綜合所得總額2,227,531元及2,193
    ,276元，補徵應納稅額105,580元及117,331元。再審原告不
    服，循序提起復查、訴願，均遭駁回，遂提起行政訴訟，經
    本院96年度簡字第311號及第309號判決：「原處分（復查決
    定）及訴願決定均撤銷。」嗣經被告重核復查決定變更核定
    92及93年度租賃所得均為1,373,802元。再審原告仍表不服
    ，提起訴願遭決定駁回，提起行政訴訟，經本院98年度訴字
    第11號判決駁回，再審原告不服，提起上訴，經最高行政法
    院98年度裁字第2499號裁定上訴駁回確定。再審原告爰依行
    政訴訟法第273條第1項第1款再審事由，提起本件再審之訴
    。
三、本件再審原告提起再審之訴略以：按「有左列各款情形之一
    者，得以再審之訴對於確定終局判決聲明不服。但當事人已
    依上訴主張其事由或知其事由而不為主張者，不在此限：一
    、適用法規顯有錯誤者。」行政訴訟法第273條第1項第1款
    定有明文。稽徵機關依所得稅法第14條第1項第5類第5款認
    定納稅義務人約定租金偏低，逕依稽徵機關核定之租金標準
    設算租金，調整租賃所得改課綜合所得稅。納稅義務人提起
    異議時，應依財政部賦稅署77年11月9日台稅一發第7706658
    51號函釋「應實地調查鄰近多數房屋之租金作為核課之依據
    」，然如何辦理鄰近房屋取樣、調查租金及計算租金標準等
    查核細則，全國各國稅局特合編「國稅查核技術手冊-行政
    救濟-綜合所得稅」（下稱國稅查核技術手冊）乙書，以利
    全國統一遵照辦理，該手冊應係行政程序法第150條之法規
    命令，對再審被告應有拘束力。依該手冊「第五章：租賃所
    得二、復查之查核要點(三)按當地一般租金標準，設算租賃所
    得之查核．．．3.設算租金與鄰近租金比較，從低認定．．
    ．(財政部賦稅署77年11月9日台稅一發第770665851號函）
    。4.依據前3項資料，計算租金標準，每月每坪為若干？相
    互比較，從低核定．．．並按租期及面積（以所有權狀含共
    同使用部分）核算。5.鄰近租金之取樣，應採中性、可比較
    ，減少誤差，力求客觀為原則，例如樓層別及座落地處，均
    應宜於相當等。」本件再審被告對於鄰近建物未相當取樣、
    調查租金未計算鄰近租金標準、未以鄰近租金標準及設算租
    金標準比較，違反上揭手冊之規定，且再審被告不揭露此國
    稅查核技術手冊，致鈞院無從適用該手冊，應有行政訴訟法
    第27 3條第1項第1款適用法規錯誤之再審事由。再審被告98
    年6月25日所提鄰近租金調查之資料，計算鄰近租金標準應
    為每月每坪1,386元，與設算租金標準每月每坪1,800元，顯
    高於鄰近租金標準，即應撤銷原處分改課，並依國稅查核技
    術手冊規定，取相當之鄰近建物為樣本調查租金，並以門牌
    編號115、125、127、140、145、151、153、245、271、172
    、216、282、271號及豐原市○○路1號等為取樣之樣本計算
    等情，並聲明求為判決(1)廢棄鈞院98年度訴字第11號判決。
    (2)撤銷訴願決定、復查決定。
四、再審被告則以：
  (一)再審原告92及93年間將其與其父英子珊、弟英宗仁所有持分
    各3333/10000、3333/10000、3334/10000之台中縣豐原市○
    ○路199號房屋出租予英醫院供執行業務者使用，申報房屋
    租賃收入1,400,000元及1,800,000元，租賃所得798,000元
    及1,026,000元，原查以其申報租金顯較當地一般租金為低
    ，乃參照當地一般租金標準設算租賃收入8,332,980元及8,3
    22,228元（原查誤書為8,321,397元），減除43%必要損耗及
    費用，按其持分3333/10000核定租賃所得1,583,108元及1,5
    81,065元。再審原告不服，申經復查未獲變更，提起訴願遞
    遭駁回，提起行政訴訟，經鈞院判決原處分（復查決定）及
    訴願決定均撤銷。經再審被告依上開撤銷意旨重核復查決定
    略以，查依判決撤銷意旨及建物登記謄本所載地下1樓至5樓
    面積換算坪數合計749.13坪，6樓至7樓坪數合計241.16坪，
    總計990.29坪。至該建物1樓房屋課稅面積（400.4平方公尺
    ）與建物登記謄本（368.73平方公尺）不符部分，經再審被
    告函請臺中縣豐原地政事務所查告正確面積，該所於96年10
    月3日函復：「該項測量申請書暨相關資料已逾保存年限（1
    5年）已銷毀，無法查閱核對使用執照暨設計圖所載面積計
    算式。」故本件仍以建物登記謄本所載面積為計算基準，重
    行核算租賃所得（地下1樓至5樓）均為4,121,818元（設算
    租金7,231,259元×57%），按再審原告持分3333/10000核算
    系爭租賃所得均為1,373,802元，原復查決定1,583,108元及
    1,581,065元應予追減209,306元及207,263元，重核復查後
    予以變更核定92及93年度租賃所得均為1,373,802元。至地
    下1樓至5樓系爭租賃所得屬其他所有權人（英子珊及英宗仁
    ）部分、6樓至7樓核算租賃所得、再審原告、英宗仁、英呂
    垂英、英玲及英尚仁等5人已自行申報租賃所得部分應依
    判決撤銷意旨另案核算並據以更正或開徵，併予敘明。再審
    原告猶未甘服，續提起訴願，遭財政部訴願決定駁回，循序
    提起行政訴訟及上訴，經鈞院以98年度訴字第11號判決（下
    稱原審判決）及最高行政法院以98年度裁字第2499號裁定駁
    回。
  (二)再審之訴意旨略謂：再審原告主張再審被告未揭露國稅查核
    技術手冊之規定，致原審判決適用法規顯有錯誤，有行政訴
    訟法第273條第1項第1款之再審理由，並以再審被告違反國
    稅查核技術手冊相關規定，鄰近租金平均每坪每月1,386元
    ，一般租金標準每坪每月租金1,800元顯高於鄰近租金，及
    再審被告所調查鄰近房屋租金違反客觀中性等基本技術等，
    請求廢棄原審判決及撤銷訴願、復查決定等云云。
  (三)經查，國稅查核技術手冊係財政部所屬五區國稅局合編，供
    各區國稅局所屬辦理相關業務同仁就業務處理方式等訂定之
    作業規範，屬內部作業規定，核其性質為行政程序法第159
    條第2項第1款規定之行政規則（即第1類行政規則），其相
    關規定亦核與所得稅法及財政部賦稅署77年11月9日台稅一
    發第770665851號函釋規定相符，又再審原告主張不足採據
    之理由，原審判決已論述綦詳，是本件重核復查決定所適用
    之法規，並無與應適用之現行法規相違背或與解釋、判例相
    牴觸，自無適用法規顯有錯誤，而有行政訴訟法第273條第1
    項第1款之情事。次查，依上揭財政部函釋規定：「綜合所
    得稅租賃所得設算核定案件，納稅義務人如有異議時，稽徵
    機關應實地調查鄰近房屋之租金作為核課之依據，即將設算
    租金與鄰近租金比較，高時改課，低時維持原核定。」本件
    重核復查決定以系爭出租房屋所在地址之一般租金標準（報
    經財政部准予備查）每坪每月租金1,800元，乘算大面積折
    扣及樓層折扣後，得出設算租金均為9,051,923元，再以實
    際租賃坪數面積計算而得設算租金平均每坪每月均762元，
    與實地調查鄰近租金平均每坪每月939元及992元比較，設算
    租金低於鄰近租金，故維持原核定，亦符合國稅查核技術手
    冊等相關規定。第查，再審被告實地調查鄰近租金平均每坪
    每月939元及992元（再審原告誤為1,386元），依財政部函
    釋規定：「將設算租金與鄰近租金比較。」應以設算租金每
    坪每月均762元與鄰近租金比較，而非如再審原告所主張以
    報經財政部准予備查之一般租金標準每坪每月租金1,800元
    與鄰近租金比較，再審原告復執前詞主張實不足採據。末查
    ，本件出租房屋所在地址為台中縣豐原市○○路199號，再
    審被告於原審階段已重新調查前後5間房屋之租金，即同縣
    市同路189號至197號及201號至209號房屋，並就有出租情形
    之房屋計算鄰近租金，亦符合再審原告於原審階段所主張應
    重新調查鄰近租金之要求，是再審原告主張再審被告所調查
    鄰近房屋租金違反客觀中性等基本技術等節亦不足採據。綜
    上，本件並無行政訴訟法第273條第1項第1款之再審理由，
    所訴委不足採等語，資為抗辯，並聲明求為判決駁回再審原
    告之訴。
五、本件爭點為：本件再審原告以原審判決未予適用國稅查核技
    術手冊，是否具有行政訴訟法第273條第1項第1款再審事由
    。
六、經查：
  (一)按最高行政法院95年8月份庭長法官聯席會議(一)「對於同一
    事件之高等行政法院及最高行政法院所為『判決』同時本於
    行政訴訟法第273條第1項第9款至第14款以外之法定事由提
    起再審之訴者，由最高行政法院合併管轄；但對於高等行政
    法院判決提起上訴，而經最高行政法院認上訴為不合法以裁
    定駁回，對於該高等行政法院判決提起再審之訴者，無論本
    於何種法定再審事由，仍應專屬原高等行政法院管轄。」本
    件再審原告不服本院98年度訴字第11號判決，提起上訴，經
    最高行政法院認為其上訴為不合法，以98年度裁字第2499號
    裁定駁回確定，再審原告僅對本院98年度訴字第11號判決提
    起再審之訴，揆諸首揭意旨，應專屬本院管轄，合先敘明。
  (二)按「有下列各款情形之一者，得以再審之訴對於確定終局判
    決聲明不服。但當事人已依上訴主張其事由或知其事由而不
    為主張者，不在此限：一、適用法規顯有錯誤。」為行政訴
    訟法第273條第1項第1款所明定。所謂「適用法規顯有錯誤
    」，係指原判決所適用之法規與該案應適用之現行法規相違
    背，或與司法院解釋、最高行政法院判例有所牴觸者而言，
    至於法律上見解之歧異，再審原告對之縱有爭執，要難謂為
    適用法規錯誤，而據為再審之理由（最高行政法院62年判字
    第610號判例參照）。又再審之訴顯無再審理由者，得不經
    言詞辯論，以判決駁回之，同法第278條第2項亦定有明文。
  (三)本件再審原告92及93年度綜合所得稅結算申報，列報租賃所
    得798,000元及1,026,000元，經再審被告所屬臺中縣分局核
    定租賃所得1,583,108元及1,581,065元，歸課綜合所得總額
    2,227,531元及2,193,276元，補徵應納稅額105,580元及117
    ,331元。再審原告不服，循序提起復查、訴願，均遭駁回，
    遂提起行政訴訟，經本院96年度簡字第311號及第309號判決
    ：「原處分（復查決定）及訴願決定均撤銷。」嗣經再審被
    告重核復查決定變更核定92及93年度租賃所得均為1,373,80
    2元。再審原告仍表不服，提起訴願遭決定駁回，提起行政
    訴訟，經本院98年度訴字第11號判決駁回，再審原告不服，
    提起上訴，經最高行政法院98年度裁字第2499號判決駁回確
    定。再審原告以再審被告對於鄰近建物未相當取樣、調查租
    金未計算鄰近租金標準、未以鄰近租金標準及設算租金標準
    比較，違反上開國稅查核技術手冊之規定，且再審被告不揭
    露此國稅查核技術手冊，致鈞院無從適用該手冊，有行政訴
    訟法第273條第1項第1款適用法規錯誤之再審事由，提起本
    件再審之訴。
  (四)經查，國稅查核技術手冊係財政部所屬五區國稅局合編，供
    各區國稅局所屬辦理相關業務人員就業務處理方式等訂定之
    作業規範，屬內部作業規定，核其性質為行政程序法第159
    條第2項第1款規定之行政規則，而非同法第150條規定之法
    規命令，並非行政訴訟法第273條第1項第1款所稱之「法規
    」。況本件再審被告於重核復查決定時以系爭出租房屋所在
    地址之一般租金標準每坪每月租金1,800元，乘算大面積折
    扣及樓層折扣後，得出設算租金為9,051,923元，再以實際
    租賃坪數面積計算而得設算租金平均每坪每月為762元。而
    本件系爭出租房屋所在地址為台中縣豐原市○○路199號，
    再審被告於重新調查本案附近豐原市○○路189號、191號、
    193號、195號、197號、201號、203號、205號、207號、209
    號等10戶房屋之租金情形，因201號、203號及205號係屬自
    住，無租金資料外，其餘7戶調查後平均每坪每月租金92年
    度為939元，93年度為992元（見原審卷第168、169頁），設
    算租金低於鄰近租金，乃從低核定。準此，再審被告對於鄰
    近建物已相當取樣，計算鄰近租金標準、以鄰近租金標準及
    設算租金標準比較，從低核定，已符合財政部賦稅署77年11
    月9日台稅一發第770665851號函釋「應實地調查鄰近多數房
    屋之租金作為核課之依據」及國稅查核技術手冊等相關規定
    ，並經原審確定判決審認無誤在案（原審判決第18、19頁）
    。從而，原確定判決並無再審原告所指未予適用國稅查核技
    術手冊及適用法規錯誤之情形，自無行政訴訟法第273條第1
    項第1款適用法規顯有錯誤之再審事由。茲再審原告據以提
    起再審之訴，顯無再審理由，應予駁回，並不經言詞辯論為
    之。本件事證已臻明確，兩造其餘之陳述及舉證，不影響於
    本判決之判斷，爰不一一論述，附此敘明。
七、據上論結，本件再審之訴為顯無再審理由，依行政訴訟法第
    278條第2項、第281條、第98條第1項前段，判決如主文。
中    華    民    國    99    年     3    月     3    日
                臺中高等行政法院第二庭
                          審判長法  官  胡  國  棟
                                法  官  劉  錫  賢
                                法  官  林  秋  華
以上正本證明與原本無異。
如不服本判決，應於判決送達後20日內向本院提出上訴書狀，其
未表明上訴理由者，應於提起上訴後20日內向本院提出上訴理由
書（須依對造人數附具繕本）；如於本判決宣示或公告後送達前
提起上訴者，應於判決送達後20日內補提上訴理由書（須附繕本
）。未表明上訴理由者，逕以裁定駁回。
中    華    民    國    99    年     3    月     9    日
                                書記官  李  孟  純


司法院資訊處製作；財團法人民間司法改革基金會備份。
